【裁判字號】    94,簡,438
【裁判日期】    950227
【裁判案由】    違約金
【裁判全文】
高雄高等行政法院裁定
                                九十四年度簡字第四三八號
原      告  甲○○
訴訟代理人  丙○○
被      告  高雄市政府建設局市場管理處
代  表  人  乙○○  處長
上列當事人間因違約金事件，原告不服高雄市政府中華民國九十
四年十二月七日高市府法一字第０九四００六一四０五號訴願決
定，提起行政訴訟。本院裁定如下：
    主  文
原告之訴駁回。
訴訟費用由原告負擔。
    理  由
一、按訴訟事件不屬行政法院之權限者，行政法院應以裁定駁回
    之。行政訴訟法第一百零七條第一項第一款定有明文。次按
    行政訴訟法第二條規定：「公法上之爭議，除法律別有規定
    外，得依本法提起行政訴訟。」又「我國關於行政訴訟與民
    事訴訟之審判，依現行法律之規定，係採二元訴訟制度，分
    由不同性質之法院審理。關於因公法關係所生之爭議，由行
    政法院審判，因私法關係所生之爭執，則由普通法院審判。
    」業經司法院釋字第四四八號解釋在案。足見提起行政訴訟
    ，須以公法上爭議之事件為限，至行政機關與人民因私權關
    係發生爭執，則屬於民事訴訟範圍，應向普通法院訴請裁判
    ，非屬行政爭訟範圍。
二、本件原告之配偶曾美限於民國（下同）八十五年三月一日起
    向高雄市政府承租灣市二十一市有基地一筆（地號為高雄市
    三民區○○段○○段一五四號），並建有房屋（建物門牌為
    三民區○○路一二七號十三樓之一），租賃期限至九十四年
    六月三十日止，並訂立公有基地租賃契約在案。嗣因系爭租
    賃契約期限將屆，被告乃於九十四年五月四日以高市市場行
    字第０九四０００一六五五號函請承租人曾美限辦理續約事
    宜，原告於接獲上述通知後始告知被告，原承租人曾美限已
    於九十二年十一月二十一日死亡，並主張應由原告繼承上開
    房屋，案經被告審認原告未於繼承開始時起六個月內向出租
    機關辦理過戶承租換訂租約，核有違反系爭租賃契約第七條
    之約定，乃通知原告應依規定繳清租金及違約金後，方准予
    辦理過戶承租。原告乃分別於九十四年六月十日及同年月十
    五日提出陳情，被告亦分別於同年月二十一日及二十四日以
    高市市場行字第０九四０００二二三四號及第０九四０００
    二二三七號函略以：「本案基於契約自由原則，因原承租人
    之繼承人逾期為申請過戶承租換約之違約情事，既經契約合
    意約定，自應受該契約之約束；另本案違約金之計算雖與修
    正後之本市市有財產管理自治條例不一致，惟基於法律不溯
    既往原則，仍以訂約當時所定之計算標準。故台端反映年租
    金五倍違約金不合理乙節，本處當錄案參考，仍請依規定繳
    清租金及違約金，俾便承受人辦理過戶承租。」等語。原告
    對之不服，循序提起訴願，經遭決定不受理，遂提起本件行
    政訴訟，主張略謂：原告在配偶死亡之二周，因心情低落乃
    委請親戚丙○○代辦繼承，也在一個月內辦妥不動產繼承，
    唯獨本件基地承租換約，因受承辦人誤導，以為等被告通知
    即可換約，而延誤時間，並非原告不去辦理，為此請求撤銷
    本件違約金罰鍰，以便順利辦理換約云云。
三、經查，本件係屬市有基地承租案件，有原承租人曾美限與高
    雄市政府於八十五年三月一日訂立之公有基地（灣市廿一）
    租賃契約附卷可稽，嗣因原承租人死亡而發生繼承事實，原
    告未於法定期限繼承開始六個月內辦理過戶換訂租約，違反
    系爭租賃契約第七條之約定，而處以違約金之案件，核其性
    質應屬民事上之私法關係，原告如有爭執，應循民事訴訟途
    徑向普通法院起訴主張權利，始為正辦。另原告以系爭租賃
    契約處以年租金五倍之違約金，顯不合理為由，請求被告改
    以月租金五倍計算違約金，被告函復拒絕乙節，查該被告所
    為之拒絕乃係被告就私法關係所為之意思表示，核與行政機
    關基於公法關係所為之行政處分有別，揆諸首揭說明，原告
    自應循民事訴訟尋求救濟，尚無提起行政爭訟之餘地，訴願
    機關從程序上決定訴願不受理，尚無不合。原告復提起本件
    行政訴訟，難謂合法，應予駁回。
四、爰依行政訴訟法第二百三十六條、第一百零七條第一項第一
    款、第一百零四條、民事訴訟法第九十五條、第七十八條，
    裁定如主文。
中    華    民    國  九十五  年    二    月  二十七  日
                  第一庭      法  官  呂佳徵
以上正本係照原本作成。
如不服本裁定，應於送達後十日內，向本院提出抗告狀並表明抗
告理由，如於本裁定宣示後送達前提起抗告者，應於裁定送達後
十日內補提抗告理由書（須按他造當事人人數附繕本）。
提起抗告應繳納送達用雙掛號郵票六份（每份三十四元）。
中    華    民    國  九十五  年    二    月  二十七  日
                              書記官  涂瓔純
附註：
行政訴訟法第二百三十五條（第一項、第二項）：
對於適用簡易程序之裁判提起上訴或抗告，須經最高行政法院之
許可。
前項許可，以訴訟事件所涉及之法律見解具有原則性者為限。


司法院資訊處製作；財團法人民間司法改革基金會備份。
